【裁判字號】    99,上,407
【裁判日期】    991229
【裁判案由】    給付違約金等
【裁判全文】
臺灣高等法院臺中分院民事判決  99年度上字第407號
上  訴  人  正合吉國際股份有限公司
法定代理人  鄧化錫
訴訟代理人  黃廷維律師
訴訟代理人  吳永發律師
被 上 訴人  黃櫻琪
上列當事人間請求給付違約金等事件，上訴人對於民國99年9月
15日臺灣苗栗地方法院99年度訴字第59號第一審判決提起上訴，
本院於99年12月15日言詞辯論終結，判決如下：
    主  文
原判決除確定部分外，關於駁回上訴人後開第二項之訴部分，及
該部分假執行之聲請，並訴訟費用之裁判廢棄。
被上訴人再應給付上訴新台幣壹佰零肆萬仟肆佰肆拾伍元，及
自九十九年二月二十二日起，至清償日止，按週年利率百分之五
計算之利息。
其餘上訴駁回。
第一審（除確定部分外）、及第二審訴訟費用，由被上訴人負擔
三分之二，餘由上訴人負擔。
本判決命被上訴人給付部分，於上訴人以新台幣拾肆萬元為被
上訴人預供擔保後得假執行，但被上訴人如以新台幣壹佰零肆萬
仟肆佰肆拾伍元為上訴人預供擔保，得免為假執行。
其餘假執行之聲請駁回。
    事實及理由
壹、程序方面：
    本件被上訴人經合法通知，未於言詞辯論到場，核無民事訴
    訟法第三百八十六條所列各款情形，茲依上訴人之聲請，由
    其一造辯論而為判決。
貳、訴訟要旨：
一、上訴人主張：上訴人係向行政院公平交易委員會報備核可之
    傳銷事業，銷售主要商品為「殯葬禮儀服務契約書」（俗稱
    「生前契約）。被上訴人黃櫻琪則於民國（下同）92年10月
    29日加入會員，銷售商品即「殯葬禮儀服務契約書」，有會
    員入會申請契約書及正合吉會員營運管理規章約定書可稽。
    嗣被上訴人於94年1月15日晉升為上訴人公司業務經理職等
    ，並與上訴人書立「正合吉業務經理人營運管理競業條款」
    （下稱系爭競業禁止條款或系爭契約）之約定，依該競業禁
    止條款第2條約定：「本人同意於在職期間，不得利用公司
    機密資訊為自己或他人從事或經營與直接或間接競爭之相關
    工作。」、第3條約定:「若本人進行業務推廣時，於公司或
    其個人體系內，推銷非正合吉所提供或同樣之商品，且完成
    交易，如對於正合吉業務推廣產生干擾時，正合吉有權終止
    本人之合約，並取消職務資格及福利，並不得辦理退件申請
    。」、末段並約定:「本人成為正合吉國際（股）公司業務
    經理職等，務必遵守上開約定，若不幸違反約定時，除正合
    吉有權終止本人之合約，取消本人職務資格及福利，且不得
    辦理退件申請，並追回已發出之獎金及新台幣壹佰萬元為懲
    罰賠償金，正合吉保有法律追訴權」。嗣上訴人竟發現被上
    訴人於從事上訴人傳銷事業業務經理人期間，另同時為訴外
    人慶云事業股份有限公司（下稱慶云公司）銷售「壽終禮儀
    服務契約」（同屬「生前契約」），與上訴人主要商品相同
    ，且慶云公司亦係同向公平會報核之傳銷事業。是被上訴人
    已違反系爭競業禁止條款第3條之約定，爰以起訴狀繕本送
    達終止兩造合約、取消被上訴人會員資格並終止被上訴人經
    理人職務，並依系爭競業禁止條款第2、3、7條規定，請求
    被上訴人給付已領取獎金新臺幣（下同）2,186,890元及違
    約金1,000,000元，合計總額3,186,890元，然原審僅判准5
    萬元，為此就駁回部分，提起上訴。又按解釋契約，固須探
    求當事人立約時之真意，不能拘泥於契約之文字，但契約文
    字業已表示當事人真意，無須別事探求者，即不得反捨契約
    文字而更為曲解最高法院17年上字第1118號判例著有明文，
    同院18年上字第1727號判例亦陳明「解釋私人之契約應通觀
    全文，並斟酌立約當時之情形，以期不失立約人之真意」，
    是契約文字已足堪表明當事人立約當時真意者，即不得於解
    釋契約時反捨契約文字而為曲解。查本件系爭競業條款第3
    條約定「若本人進行業務推廣時，於公司或個人體系內，推
    銷非正合吉所提供或同樣之商品…正合吉有權終止本人合約
    …」，末段並載明「本人成為正合吉國際（股）公司業務經
    理職等，務必遵守上述約定，若不幸違反約定時，除正合吉
    有權終止本人合約…並追回已發出之獎金及100萬元為懲罰
    賠償金…」綜觀該條全文，明確指陳「只要被上訴人於擔任
    上訴人業務經理職等期間內推銷非上訴人提供之同樣商品，
    上訴人即得追回已發出之獎金」，通篇並未限定追回之獎金
    僅以違反競業禁止規定期間所發出為限，是上揭文字已足以
    表彰當事人立約真意，惟原審不察，誤引最高法院19年上字
    第28號判例意旨，將上開系爭競業禁止條款為限縮解釋。又
    按「違約金是否過高仍應依一般客觀事實、社會經濟狀況及
    當事人之受損害情形酌定之」，最高法院79年台上字第1915
    號判例固然著有明文並為原審所引，惟同院51年台上字第19
    號判例亦揭櫫「約定之違約金是否過高，應就債務人若能如
    期履行債務時，債權人可得享受之一切利益為衡量之標準…
    」，顯然違約金是否過高，除參考債權人所受損害之外，亦
    應考量債務人若能如期履行債務時，債權人可得享受之利益
    通盤考量，原審既肯認被上訴人於92年間至95年間自上訴人
    公司領取高達2,18萬6,890元之獎金，顯然上訴人公司於92
    年至95年這三年間，因為被上訴人心無旁騖專注本職，必定
    獲得遠甚於218萬元之利益，始可能頒發218萬餘元之工作獎
    金予被上訴人，是上訴人公司因被上訴人違反競業禁止規定
    未能如期履行債務，每年至少招致數百萬元之利潤損失，洵
    堪認定。再者，被上訴人將上揭難以舉證之智慧財產全數帶
    往上訴人之競爭對手公司，要難謂對上訴人之營業額及商譽
    造成無形損失，而正因為此類損失難以估計，故上訴人特地
    與被上訴人定有競業禁止條款，同時約定新台幣100萬元之
    懲罰性違約金，即著眼於日後損害賠償舉證之困難，詎料，
    原審竟以上訴人未能提出具體損失為何，大幅刪減懲罰性違
    約金數額，顯然原審解釋契約已違反兩造立約時之真意等詞
    。並求為判決：(一)原判決不利上訴人部分廢棄。(二)被上訴人
    應再給付上訴人新台幣313萬6,890元，及自起訴狀繕本送達
    翌日起按年息5%計算之利息。(三)第一、二審訴訟費用均由被
    上訴人負擔。(四)上訴人願供擔保，請准宣告假執行。（查原
    審判准被上訴人應給付5萬元本息部分，被上訴人並未上訴
    ，而告確定）。
二、被上訴人則以：按競業禁止係指事業單位為保護其商業機密
    、營業利益或維持其競爭之優勢，根據法律規定或合約約定
    ，要求特定人與其約定在職期間或離職後之一定期間、區域
    內，不得從事與原企業雇主有競爭關係之相同或類似之業務
    工作，以保護原企業雇主在市場競爭中，不因人員流動而被
    洩漏其商業秘密或藉以保障原企業雇主在經營、技術或人力
    之投資與培訓不致落空。又隨著競業禁止條款效力爭議與日
    俱增，目前司法實務上仍有一套縝密之審查標準，即：1.雇
    主有依競業禁止特約保護之利益存在；2.被上訴人在原雇主
    或公司之職務或地位；3.限制離職員工在就業之對象、期間
    、區域、職業活動之範圍，需不超逾合理之範疇；4.需有填
    補勞工因競業禁止之損失代償措施。本件系爭競業禁止條款
    係上訴人所提供，專為其預定用於同類契約之條款於訂定之
    定型化契約，是否發生規範效力仍須檢視是否符合前揭四項
    審查之基準，而上訴人既係以系爭競業禁止條款請求被上訴
    人履行，自應就該條款有發生規範效力詳為舉證。又查行政
    院公平交易委員會就多層次傳銷事業要求參加人簽訂競業禁
    止條款係違反公平交易法做成決議在案。其中函釋內容第2
    段載述：「參加人從事傳銷活動，乃係遵照其與多層次傳銷
    事業簽訂之參加契約或構成其內容之『事業手冊』。舉凡佣
    金、獎金之領取或參加人聘位之晉升，均悉照規定內容運作
    ，其對於事業營業機密之知悉或控管，實無法與事業內部之
    員工相提並論，尚非得比附援引推測參加人離開該傳銷組織
    復加入另一傳銷事業，將使其受有損害。故傳銷事業對於其
    參加契約載有類似規定，既無法增加其競爭上之利益，卻限
    制參加人從事傳銷活動之自由，尚難謂妥適」；且第3段更
    稱：「復有關要求參加人於參加契約有效期間及契約終止後
    一年內，不得運用任何方法促使其下線參加人從事任何競業
    行為之約定，參照前開意旨，倘無法增進傳銷事業競爭上之
    利益，卻課予參加人不當之義務，恐亦難謂妥當」，足見公
    平交易委員會審諸坊間傳銷之常態，發覺傳銷事業顯無競業
    禁止條款所欲保護之利益，即上訴人之營業秘密並無保護之
    必要。退步言，縱認系爭競業禁止條款有效，被上訴人亦無
    上訴人所指違反該條款之行為，上訴人就此應為舉證。查該
    競業禁止條款第2條規定，乃要求業務經理人在職期間不得
    利用公司機密資訊而作為直接或間接之競業，上訴人就此請
    求被上訴人履行約定，自應就被上訴人如何利用公司機密資
    訊詳為舉證。再查競業禁止條款第3條，顯係針對業務經理
    人在業務推廣期間同時違反競業時，賦予上訴人有權終止合
    約並追回已發出獎金之權利。因此，如業務經理人於推廣期
    間未同時違反競業禁止條款，則該期間所得之獎金乃毋庸追
    回。又被上訴人雖曾任職上訴人公司經理，但已於97年1月
    間口頭向上訴人公司總經理閻美娟請辭經理職務，始於97年
    8月加入訴外人慶云事業股份有限公司，銷售該公司「壽終
    禮儀服務契約」，故並未違反系爭競業禁止條款。末查被上
    訴人現無固定收人經濟困窘，且積欠國泰世華銀行等十家銀
    行卡債等語。
參、法官協議兩造爭點整理（見本審卷第30反頁至第31頁）：
一、兩造不爭執事項：
  1.正合吉國際股份有限公司（下簡稱正合吉公司）係向行政院
    公平交易委員會報備核可之傳銷事業，主要商品為「殯葬禮
    儀服務契約書」（即俗稱「生前契約」）。
  2.黃櫻琪於92年10月29日加入正合吉公司之會員。
  3.黃櫻琪有簽署正合吉公司之營運規章及系爭競業禁止條款。
  4.黃櫻琪曾收受正合吉公司2,186,890元之獎金。
  5.黃櫻琪於97年8月間加入訴外人慶云公司之會員，而慶云公
    司與正合吉公司同為傳銷事業，且銷售主要商品為「壽終禮
    儀服務契約」（即俗稱「生前契約」）。
二、兩造爭執事項：
   1.系爭競業禁止條款是否有效？
   2.如系爭競業禁止條款有效，黃櫻琪是否有違反該條款之行
     為？如有，則正合吉公司請求追回獎金2,186,890元及違約
     金1,000,000元是否合理？
肆、得心證之理由：
一、按憲法第15條規定，人民之生存權、工作權及財產權應予保
    障，乃在宣示國家對人民應有工作權之保障，然人民之工作
    權並非不得限制之絕對權利，此觀憲法第23條之規定自明。
    因此，在私經濟領域，若私人間本於契約自由原則，約定在
    特定條件下，對工作權加以限制，並非當然無效。查系爭競
    業禁止條款第3條約定：「若本人進行業務推廣時，於公司
    或其個人體系內，推銷非正合吉所提供或同樣之商品，且完
    成交易，如對於正合吉業務推廣產生干擾時，正合吉有權終
    止本人之合約，並取消職務資格及福利，並不得辦理退件申
    請」；末段則約定：「...若不幸違反約定時，除正合吉有
    權終止本人之合約，取消本人職務資格及福利，且不得辦理
    退件申請，並追回已發出之獎金及新台幣100萬元為懲罰賠
    償金..」等語，有系爭競業禁止條款在卷可稽（見原審卷第
    9頁），是觀之上開內容，係約定被上訴人任職經理人期間
    ，不得從事一定職業之競業禁止約款。次查，本件上訴人為
    多層次傳銷事業，係透過被上訴人等參加人所形成之人際網
    路為其行銷通路，有關其產品之內容、目錄之折扣、傳銷體
    系等，固皆於說明會或其他課程中公開，使認同者可加入其
    直銷事業，然除依公平會公布之多層次傳銷管理辦法第11條
    所定多層次傳銷事業於參加人加入其傳銷組織或計畫時，或
    參加人介紹他人加入時，應告知之事項外，並非其所有營業
    資訊均需全部公開，故應認多層次傳銷事業除法定應告知之
    事項外，仍有藉由競業禁止條款保護其營業機密之必要。又
    多層次傳銷事業既以其參加人構成之人際網路為其行銷通路
    ，若參加人未得其所屬多層次傳銷事業之允許，復為他同類
    多層次傳銷事業之參加人，則其所為即可能因利益衝突，而
    有不利於其所屬多層次傳銷事業之疑慮，多層次傳銷事業為
    維護本身之競爭利益，於合理範圍內與參加人為競業禁止之
    約定，自為法之所許。又依系爭競業禁止條款第3條及第7條
    約定可知，該約款僅限制上訴人公司「業務經理人職等」之
    參加人，包括行政總監、業務督導、營業處經理、展業處負
    責人、公司特派之講師、分公司行政助理、正式員工經理級
    以上職等，不得於「在職期間」進行業務推廣時，於公司或
    其個人體系內，推銷非上訴人所提供或同樣之商品，衡酌多
    層次傳銷事業，係透過參加人所形成之人際網路為其行銷通
    路，彼此間具有相當信任關係，上訴人為防止其他參加人或
    單純消費者流失，約定被上訴人於在職期間不得從事競業行
    為，以免不公平競爭，揆諸前揭說明，並無不當。又上訴人
    所限制亦僅係業務經理人職等，而非所有參加人均受該競業
    禁止約款拘束，其限制並未逾合理程度。再者，被上訴人於
    任職期間本可視其工作表現領取獎金要難謂有何顯失公平之
    處。準此，系爭競業禁止條款之約定，應屬有效，被上訴人
    辯以系爭競業禁止條款，違反憲法上基本權而無效云云，洵
    不足取。
二、次查被上訴人於92年10月29日申請加入上訴人公司成為會員
    ，並簽署上訴人公司之「會員入會申請書」及「正合吉會員
    營業規章約定書」，其後於94年1月15日晉升為上訴人公司
    之業務經理，並簽立系爭競業禁止條款，嗣被上訴人另於97
    年8月間加入訴外人慶云公司之會員，而慶云公司與上訴人
    公司同為傳銷事業，且銷售主要商品均為「生前契約」等情
    ，有上訴人提出上開契約書、約定書及競業禁止條款（見原
    審卷第6至9頁）等在卷為證，復為兩造所不爭執，堪信為真
    實。又查上訴人以本件起訴狀繕本送達，終止兩造傳銷合約
    及取消被上訴人會員資格及經理人職務，而該繕本則於99年
    3月21日送達予被上訴人，有送達證書乙件在卷可參（見原
    審卷第25頁），足認兩造間傳銷業務關係應自92年10月29日
    起至99年3月21日止。又同前所述，被上訴人早於97年8月間
    即加入慶云公司，且被上訴人確於97、98年間自慶云公司取
    得執行業務所得，有稅務電子閘門財產所得調件明細表在卷
    可佐（見原審卷第98至100頁）。查被上訴人既已簽署系爭
    競業禁止條款，卻於兩造傳銷業務關係終止前，推銷與上訴
    人提供者相同之慶云公司商品，故被上訴人確實已違反系爭
    競業禁止條款第3條約定無誤。又被上訴人雖辯稱伊早於97
    年1月間時已向上訴人公司總經理閻美娟口頭請辭，之後才
    加入慶云公司，並非身兼二職云云。惟查，依證人閻美娟於
    原審證稱：「（問：如果公司有人要離職或是不再從事經銷
    工作，程序應該如何？）他們必須要有書面報告到公司，有
    專人負責這部分。（問：證人是否記得被上訴人曾經向證人
    說過他不想在上訴人公司工作？）我不記得了。（問：是不
    記得還是從來沒有發生過這件事情？）我不記得了。（問：
    正職員工與經銷商，離職有何差別？）如果是正職員工離職
    ，要簽署離職證明書，如果是經銷商的話，離職要簽署書面
    報告。」等語在卷（見本院卷第76、77頁）；且證人閻美娟
    前開所述，核與卷附上訴人簽署「正合吉會員營運規章約定
    書」第13條第1項第4款約定：「參加人於第一款解約權期間
    經過後，得隨時以『書面』終止契約，退出多層次傳銷計畫
    或組織。」文句相符，有該約定書在卷可按（見原審卷第8
    頁），足證被上訴人辯稱辦理退件契約後，即由經理人身份
    轉變為消費者，及曾口頭向證人閻美娟請辭云云，均不足採
    。
三、又按解釋契約，固須探求當事人立約時之真意，不能拘泥於
    契約之文字，但契約文字業已表示當事人真意，無須別事探
    求者，即不得反捨契約文字而更為曲解，最高法院17年上字
    第1118號著有判例。查本件系爭競業條款第3條約定：「若
    本人進行業務推廣時，於公司或個人體系內，推銷非正合吉
    所提供或同樣之商品…正合吉有權終止本人合約…」；末段
    並載明「本人成為正合吉國際（股）公司業務經理職等，務
    必遵守上述約定，若不幸違反約定時，除正合吉有權終止本
    人合約…並追回已發出之獎金及100萬元為懲罰賠償金..」
    ，有該系爭競業禁止條款可按，則綜觀該條全文，明確指陳
    「只要被上訴人於擔任上訴人業務經理職等期間內推銷非上
    訴人提供之同樣商品，上訴人即得追回『已發出』之獎金」
    ，通篇並未限定追回之獎金僅以違反競業禁止規定期間所發
    出為限，是原審限縮解釋為追回違約期間『已發出』之獎金
    云云，顯有未洽。又查系爭競業條末段既明定：「.. 並追
    回已發出之獎金『及』100萬元為懲罰賠償金...」文句，則
    應以發出之獎金2,186,890元（此部分兩造並不爭執）加上
    100萬元，合計3,186,890元作為本件懲罰性違約金。又按約
    定之違約金額過高者，法院得減至相當之數額，民法第252
    條定有明文，是懲罰性違約金額如有過高情形，法院得依職
    權酌減之（最高法院70年度台上字第3796號裁判及84年度台
    上字第2172號裁判參照）。又按約定之違約金是否過高，應
    就債務人若能如期履行債務時，債權人可得享受之一切利益
    為衡量之標準，而非以僅約定一日之違約金額若干為衡量之
    標準，最高法院51年台上字第19號著有判例。經查，被上訴
    人自92年起迄95年止任職上訴人公司三年期間，總計領取上
    訴人公司核發之金2,186,890元，有被上訴人扣繳憑單在
    卷可考（見原審卷第10至16頁），復為兩造所不爭執。又衡
    之常情公司對員工核發金之數額，乃衡量員工對公司之積
    效及利益，是該金數額自得作為債務人即被上訴人如期履
    行債務時，債權人即上訴人可得享受之一切利益為衡量之標
    準。準此，換算上訴人一年得享受之利益為728,963元（計
    算式：2,186,8903＝728,963；小數點以下，四捨五入）
    。又被上訴人自97年8月間違約起，迄99年3月上訴人終止被
    上訴人經理人資格止，如前所述，其違約時間長達1年半餘
    ，以被上訴人違約期間1年半換算上訴人得享受之一切利益
    總計為1,093,445元（計算式：728,9631.5＝1,093,445：
    小數點以下四捨五入）。準此，本件懲罰性違約金額有過高
    情形，本院依職權酌減為1,093,445元。又原審已判准5萬元
    ，則扣除該5萬元後，被上訴人應再給付1,043,445元。
伍、綜上所述，上訴人本於系爭競業禁止條款之法律關係，請求
    上訴人再給付1,043,445元，及自民國99年2月22日起，至２
    清償日止，按週年利率百分之五計算之之法定遲延利息部分
    ，為有理由，應予准許。逾此所為請求，為無理由，應予駁
    回。是原審就上開應准許部分，為上訴人敗訴之判決，並駁
    回其假執行之聲請，尚有未洽，上訴意旨求予廢棄改判，為
    有理由，爰由本院予以廢棄改判如主文第二項所示，並依聲
    請及職權為附條件之准、免假執行之宣告。至於上訴人之請
    求不應准許部分，原判決為上訴人敗訴之判決，並駁回其假
    執行之聲請，經核於法並無不合，上訴意旨求予廢棄改判，
    為無理由，應駁回其上訴。至於上訴人敗訴部分，其假執行
    之聲請失所附麗，應併予駁回。
陸、本件事證已臻明確，兩造其餘攻擊或防禦方法及所提證據，
    均與本院心證之形成，不生影響，爰不一一再加以論述，併
    此明。
柒、據上論結，本件上訴為一部有理由，一部無理由，依民事訴
    訟法第四百五十條、第四百四十九條第一項、第七十九條、
    第四百六十三條、第三百八十五條第一項前段、第三百九十
    條、第三百九十二條，判決如主文。
中    華    民    國    99    年    12    月    29    日
                民事第一庭    審判長法  官  吳火川
                                    法  官  胡景彬
                                    法  官  陳繼先
以上正本係照原本作成。
正合吉公司得上訴。
黃櫻琪不得上訴。
如對本判決上訴，須於收受判決送達後20日內向本院提出上訴書
狀，其未表明上訴理由者，應於提出上訴後20日內向本院提出上
訴理由書（須按他造人數附具繕本）。
上訴時應提出委任律師為訴訟代理人之委任狀。具有民事訴訟法
第466條之1第1項但書或第2項之情形為訴訟代理人者，另應附具
律師及格證書及釋明委任人與受任人有該條項所定關係之釋明文
書影本。如委任律師提起上訴者，應一併繳納上訴審裁判費。
                                    書記官  蘇昭文
中    華    民    國    99    年    12    月    29    日
                                                      Ｓ

司法院資訊處製作；財團法人民間司法改革基金會備份。
